【裁判字號】    98,訴,361
【裁判日期】    981110
【裁判案由】    侵權行為損害賠償
【裁判全文】
臺灣臺南地方法院民事判決               98年度訴字第361號
原      告  乙○○
訴訟代理人  洪玉崑  律師
被      告  甲○○
訴訟代理人  丙○○
上列當事人間請求侵權行為損害賠償事件，經本院刑事庭移送前
來，本院於民國98年10月27日言詞辯論終結，判決如下：
    主      文
被告應給付原告新台幣肆拾肆萬陸仟零陸拾柒元，及自民國98年
1月16日起至清償日止，按週年利率百分之五計算之利息。
原告其餘之訴駁回。
訴訟費用由被告負擔百分之67，餘由原告負擔。
本判決原告勝訴部分得假執行。但被告以新台幣肆拾肆萬陸仟零
陸拾柒元為原告預供擔保後，得免為假執行。
原告其餘假執行之聲請駁回。
    事實及理由
一、本件原告起訴主張：
(一)、緣被告考領有普通小型車駕照，於民國（下同）97年6月25
    日上午7時52分許，駕駛車牌號碼3777-JE號自用小貨車沿台
    南縣六甲鄉二甲村174線由西向東行駛，行經174線28.4公里
    處欲左轉時，應注意其為轉彎車，應讓直行車先行，及警戒
    車前狀況，並隨時採取必要之安全措施，以避危險之發生，
    且依當時天氣晴朗、視距良好、柏油路面乾燥無障礙或其他
    缺陷，而車況亦屬正常，且依其智識、能力，又無不能注意
    之情事，竟疏未注意車前狀況，便貿然左轉，適有原告騎乘
    之車牌號碼HP8-375號重型機車，亦由對向（東向西）行駛
    而至，被告所駕駛之自用小貨車左前車頭遂撞及原告所駕駛
    之重型機車左側車身，原告因而人車倒地，受有右側肩部挫
    傷、右側腰部挫傷等傷害。原告經奇美醫院、寶建醫院、李
    俊男中醫診所、信一骨科醫院等醫院醫療診治後，至今無法
    完全康復，仍需就醫復健治療。因被告於本件過失傷害行為
    後，迄未賠償原告所受損害，刑事部分業經檢察官起訴後，
    經本院97年度交簡字第3410號過失傷害案件受理，以被告駕
    車應注意道路交通安全規則第94條第3項、第102條第1項第7
    款之規定，竟疏未注意致肇車禍使原告受傷，認定被告有過
    失傷害之犯行，判決過失傷害罪確定。原告爰提起附帶民事
    訴訟求償。
(二)、本件被告駕駛自用小貨車過失侵害原告身體健康之行為，致
    原告受損害，原告依民法第184條第1項前段、第191條之2前
    段、第193條第1項、第195條第1項前段、第216條第1項之規
    定向被告求償損害項目及金額如下:
  1.醫療費用支出之損害新台幣（下同）25,612元：原告受傷經
    奇美醫院、寶建醫院、李俊男中醫診所、信一骨科醫院等醫
    院醫療診治支出醫療費用共計25,612元。
  2.支出交通費用之損害14,151元：原告為前往屏東寶建醫院就
    醫支出交通費用共計14,151元。
  3.無法工作所失利益之損害180,000元：原告為以兼業農事維
    生，自80年間起至96年止，每年6至8月間計2個月、12月至
    翌年1、2月間計2個月至李慶瑞所經營中社育苗中心從事稻
    米育苗搬運工作、92年起至96年止，每年9至11月間計2個月
    至陳宗成所經營木耳栽培中心從事木耳太空包之安置工作，
    均需靠雙手勞力，賺取每日工資1,000元。在97年6月25 日
    遭遇被告駕車撞擊受傷後，至今無法如往年於上開期間從事
    工作，喪失自97年6月起至98年2月止6個月工作所得利益，
    共計180,000元。
  4.減少勞動力之損害243,619元：原告車禍至今右側肩部挫傷
    迄未痊癒，經醫療將仍無法完全復原，右上肢無法負重之運
    動障礙已減少勞動力，以原告45年3月3日生，於98年3月3日
    滿53歲起算，至60歲停止勞動工作退休，尚有7年勞動年數
    ，按勞工基本工資每月17,280元，估減少勞動力20%計算，
    減少勞動力之損害為243,619元（計算式：17,280元×12×5
    .8743〈霍夫曼係數〉×20%＝243,619元）。
  5.非財產上損害200,000元：原告本件車禍受傷後，白天奔走
    醫院就醫，甚至舟車勞頓遠至屏東寶建醫院復健，至今超過
    半年仍未痊癒，夜晚就寢後則常因不自覺翻身壓迫右肩而疼
    痛致難以成眠，精神上倍感痛苦，請求被告賠償非財產上損
    害200,000元。
  6.原告向被告請求損害賠償金額為663,382元（計算式：25612
    ＋14151＋180000＋243619＋200000＝663382）。
(三)、就財團法人奇美醫院柳營分院於98年4月16日（九八）奇院
    柳醫字第10270號函覆本院所檢送之原告乙○○病情摘要，
    關於「病患乙○○於民國97年6月25日上午8時7分至本院就
    醫，經診視判斷為身體多處挫擦傷，計有右肩、右腰部、左
    足踝及右手腕部。之後到門診複診三次，分別為97年7月5日
    、7月16日及97年6月28日；創傷情況有改善。患者於97年12
    月22日門診複診，主訴右肩疼痛。經檢查為右肩旋轉衣袖破
    裂。」之記載，原告無意見，惟其餘部分之記載，仍有疑點
    ，陳述意見如下：
  1.原告於本件車禍受傷後，除另於寶建醫院、信一骨科醫院治
    療外，自98年2月16日起至今仍在奇美醫院柳營分院持續復
    健治療，據該醫院於98年4月28日出具之診斷證明書醫師囑
    言內容所載「病患因上述病況，自98.2.16至98.4.28在本科
    門診復健治療計28次。右肩避免負重或過度使力。」，故原
    告無法從事負重之工作。從而，奇美醫院柳營分院所檢送之
    乙○○病情摘要所載「…，此病患此次受傷，需休養四至八
    週，讓軟組織創傷復原，這一次創傷：依判斷是不太可能會
    造成無法復原之運動障礙。」等情，並未說明原告之傷勢於
    何時可完全康復，且就本院於98年3月27日函文查明事項：
    「又需休養多久始能康復而回復正常工作？」亦未具體函覆
    。
  2.就原告之傷勢，依該醫院於98年4月28日出具之診斷證明書
    診斷內容所載「右側肩部挫傷併右肩旋轉環膜部份裂傷。」
    之事實，顯見該醫院所檢送之乙○○病情摘要所載「後繼發
    現有右肩旋轉衣袖破裂，無法證明是此次創傷造成；但是有
    可能是此次創傷間接導致日後的變化。」內容，與上開診斷
    證明書之診斷內容不一致，且並非本院於98年3月27日函文
    查明之事項，自不足取。
(四)、本件被告駕車肇事，刑事部分經本院97年度交簡字第3410號
    過失傷害案件判決過失傷害罪確定在案，係以被告駕車應注
    意道路交通安全規則第94條第3項、第102條第1項第7款之規
    定，竟疏未注意致肇車禍使乙○○受傷，認定被告有過失傷
    害之犯行。顯見原告就本件車禍並無疏於注意車前狀況未減
    速慢行之過失。又由本院囑託臺灣省臺南區車輛行車事故鑑
    定委員會進行鑑定之鑑定意見書所載所載：「伍、肇事分析
    ：一駕駛行為：(一)甲○○駕駛小客車，行經設有行車管制號
    誌肇事岔路口，轉彎車未讓直行車先行，致發生撞擊事故。
    (二)乙○○駕駛普通重型機器腳踏車，行經設有行車管制號誌
    肇事岔路口，未注意車前狀況，致發生撞擊事故。…三路權
    歸屬：(一)甲○○駕駛小客車，轉彎車未讓直行車先行。(二)乙
    ○○駕駛普通重型機器腳踏車，未注意車前狀況。柒、鑑定
    意見：一甲○○駕駛小客車，轉彎車未讓直行車先行，為肇
    事主因。二乙○○駕駛普通重型機器腳踏車，未注意車前狀
    況，為肇事次因。」之內容，及臺灣省車輛行車事故覆議鑑
    定委員會98年6月30日覆議字第0986202340號函所載：「承
    囑覆議甲○○、乙○○行車事故鑑定一案（覆議字第980760
    號），經本會第98-25次（98年6月26日）會議依卷附調查跡
    證資料研議結論，照臺南區車鑑會之鑑定意見，惟意見文字
    改為「一甲○○駕駛自小客車，行經行車管制號誌交岔路口
    ，左轉時未注意讓對向直行車先行，為肇事主因。二乙○○
    駕駛重機車，行經行車管制號誌交岔路口，未充分注意車前
    狀況，為肇事次因。」與上開刑事判決所認定之事實及肇事
    責任歸屬不符，卻無具體說明足以證明原告有何未盡能注意
    車前狀況而不注意迴避遭被告汽車撞擊危險之注意義務，自
    難令人確信原告有未充分注意車前狀況之肇事責任，印證本
    件車禍係被告駕駛之汽車之左前車頭撞及左前方原告駕駛之
    機車左側車身之情形，而非原告駕車撞及被告汽車，且被告
    駕駛之汽車亦非行駛於原告前方，原告自無違反道路交通安
    全規則第94條第3項「未注意車前狀況」之規定。因此，原
    告認為上開臺灣省臺南區車輛行車事故鑑定委員會進行鑑定
    之鑑定意見書所載內容，及臺灣省車輛行車事故覆議鑑定委
    員會98年6月30日覆議字第098620234 O號函所載內容，顯然
    有瑕疵而不足採。
(五)、雖被告引奇美醫院柳營分院（98）奇柳醫字第10270號函檢
    送之乙○○病情摘要所載「後繼發現有右肩旋轉衣袖破裂，
    無法證明是此次創傷造成；但是有一可能是此次創傷間接導
    致日後的變化。」內容，據以抗辯原告右肩旋轉衣袖破裂與
    本次事故並無因果關係。然依奇美醫院柳營分院於98年4月
    28日出具之診斷證明書診斷內容所載「右側肩部挫傷併右肩
    旋轉環膜部份裂傷。」內容及於98年9月15日（98）奇醫字
    第4719號函檢送之乙○○病情摘要所載「二無法以目前的狀
    況評論病患是因該次車禍造成的；但是病患在該次車禍前情
    況，其肩膀活動是正常的，故推定病患的肩膀活動能力喪失
    是外傷有關。」內容，足證原告右肩旋轉衣袖破裂之受傷，
    係本件車禍發生所造成，與被告車禍肇事行為具有因果關係
    ，顯然無疑。至於原告前往位於屏東市之寶建醫院就醫，係
    因於奇美醫院及信一骨科醫院等初期復健成果未如原告預期
    ，原告難忍肩傷疼痛，情非得已始遠赴屏東寶建醫院復健，
    並無違背常情，此部分之醫療行為自屬合理必要行為。
(六)、原告往年從事工作獲取6個月報酬並無間斷，若原告未因本
    件車禍受傷，在客觀上顯然可獲得工作上預期之報酬利益。
    又依奇美醫院於98年4月28日出具之診斷證明書醫師囑言內
    容所載「病患因上述病況，自98.2.16至98.4.28在本科門診
    復健治療計28次。右肩避免負重或過度使力。」顯見原告於
    97年6月25日車禍受傷後，至98年4月28日，仍無法從事負重
    之稻米育苗搬運工作及木耳太空包安置工作。被告辯稱依原
    告所提出二份證明書觀之，僅得證明被告先前有至該處所工
    作之事實，與所謂已定之計劃等具有客觀確定性有間，故難
    以認定所失之利益甚明及辯稱原告亦坦承事故發生一、二星
    期後，會到苗圃幫忙，亦與其所稱無法工作顯有扞挌之處云
    云，顯然無據。
(七)、就勞動能力喪失多少，司法實務普遍採用強制汽車責任保險
    殘廢給付標準表與勞工殘廢給付標準表內容（參照臺灣高等
    法院臺南分院93年度重訴更(二)字第4號民事判決意旨）。依
    本院囑託奇美醫院鑑定，由奇美醫院98年9月15日（98）奇
    醫字第4719號函檢送之病情摘要所載「1.目前的情況：右肩
    關節屈曲（前舉）：95度伸展（後舉）：30度（約為正常人
    的55%）右肩肌力：3～4（約為正常人的60～75%）2.病患遺
    存永久無法復原之傷害。3.右肩關節喪失的能力為40%」，
    本件原告車禍至今右側肩部挫傷併右肩旋轉環膜部份裂傷迄
    未痊癒，經醫療將仍無法完全復原，導致原告右上肢肩關節
    遺存運動障害，已減少勞動能力。又依強制汽車責任保險殘
    廢給付標準表與勞工殘廢給付標準表內容所載，「運動障害
    」，係指喪失生理運動範圍三分之一以上者，「一上肢三大
    關節中，有一大關節遺存運動障害者。」等級皆為十三級，
    以奇美醫院函鑑定結果認原告右肩關節喪失的能力為40% ，
    即右肩關節喪失生理運動範圍超過三分之一，為「一上肢三
    大關節中，有一大關節遺存運動障害者。」喪失勞動能力約
    為23.07%（參照曾隆興博士所著現代損害賠償法論之各殘廢
    等級喪失或減少勞動能力比率表），以原告45年3月3日生，
    於今年3月3日滿53歲起算，至60歲停止勞動工作退休，尚有
    7年勞動年數，按勞工基本工資每月17,280元，請求減少勞
    動能力20%之損害計算，為243,619元（計算式：17,280元×
    12×5.8743（霍夫曼係數）×20%＝243,619元）。至於奇美
    醫院上開病情摘要所載「3.…右肩關節佔右上肢關節的1/3
    右上肢能力佔全體的1/4→故喪失全身能力約為40%×1/3×l
    /4＝l/30（運動機能）」，就運動障害所致勞動能力減少之
    判斷，以人體有4肢及一肢有3關節之數據比例折算，實非真
    實顯現勞動能力減少之數據，自不足取。例如：以雙手勞動
    之農民或勞工，其兩上肢若完全喪失機能，終身將幾乎無法
    再從事勞動工作，完全喪失其勞動能力，若依奇美醫院上開
    病情摘要所載按肢體數量比例折算，僅減少勞動能力百分之
    50，自顯見其數據上之誤謬。
(八)、原告本件車禍受右側肩部挫傷併右肩旋轉環膜部份裂傷後，
    白天奔走醫院就醫，甚至舟車勞頓遠至屏東寶建醫院復健，
    至今超過一年未痊癒，就醫初期之夜晚就寢常因不自覺翻身
    壓迫右肩而疼痛致難以成眠，現則因氣候轉變即酸痛不止，
    精神上倍感痛苦。又原告國小畢業，為家庭主婦兼業受雇農
    事短期工作維生，每年工作所得約18萬元，並無任何財產，
    因本件車禍致難以於短期間再兼業受雇農事負重工作，生計
    壓力沉重。而被告大專畢業，受雇於南元紡織股份有限公司
    擔任南園農場場長，年所得約70萬至90萬元間，並有肇事之
    自小客車等財產。則依原告本件車禍所受傷害之傷勢情形，
    斟酌兩造身分、地位、經濟及財產狀況，原告請求被告賠償
    非財產上的損害200,000元，自無不當。從而，被告辯稱原
    告就本次交通事故應負與有過失責任，且亦無法證明其無法
    工作及喪失勞動能力，故原告主張20萬元之精神慰藉金，顯
    屬不合理，請求酌減金額云云，實無理由等情。
(九)、並聲明：求為判決：
  1.被告應給付原告663,382元，及自起訴狀繕本送達翌日起至
    清償日止，按年息百分之5計算之利息。
  2.原告願供擔保，請准宣告假執行。
二、被告則以：
(一)、原告與有過失：原告雖為轉彎車而未讓直行車先行，原告駕
    駛重型機車亦疏於注意車前狀況未減速慢行，難謂原告就本
    交通事故毋庸負過失之責，且臺灣省臺南區車輛行車事故鑑
    定委員會亦基於相同理由，認定原告為肇事次因。依民法第
    217條第1項之規定，本事故之責任應依過失比例負擔，方屬
    合理，而不應責令被告需負擔全部費用。
(二)、原告請求損害賠償額部分：
  1.醫療費用：按損害賠償之目的係在填補被害人因侵權行為所
    致之損害，故該損害與侵權行為間應有因果關係實屬當然。
    原告請求被告給付其右肩旋轉衣袖破裂之醫療費用，原告應
    證明該部分損害與本次事故有因果關係始足當之。而財團法
    人奇美醫院柳營分院（98）奇院柳醫字第10270 號函記載：
    「…復繼發現有右肩旋轉衣袖破裂，無法證明是此次創傷造
    成…」，故右肩旋轉衣袖破裂與本次事故並無因果關係。準
    此，原告此部分之請求顯無理由。又原告係居住台南縣六甲
    鄉，卻捨財團法人奇美醫院柳營分院，而前往位於屏東市之
    寶建醫療社團法人寶建醫院，此部分之醫療行為是否有必要
    實有疑慮。
  2.無法工作損失部分：依民法第216條第1項、第2項規定，及
    依95年台上第2895號判決意旨，被告應證明其所主張之所失
    利益具客觀之確定性始足當之。依原告所提出二份證明書觀
    之，僅得證明被告先前有至該處所工作之事實，與所謂已定
    之計劃等具有客觀確定性有間，故難以認定所失之利益甚明
    。且原告亦坦承事故發生一、二星期後，會到苗圃幫忙，亦
    與其所稱無法工作顯有扞挌之處。綜上述，因原告無法證明
    其主張之所失利益具客觀確定性，故其該部分主張顯無理由
    。
  3.減少勞動能力部分：信一骨科醫院診斷證明書，僅記載「目
    前仍未痊癒需復健三個月」未提及原告喪失勞動力，且財團
    法人奇美醫院柳營分院（98）奇院柳醫字第10270號函亦記
    載：「……這次創傷依判斷不太可能會造成無法復原之運動
    傷害…」故被告無法證明其有減少勞動能力之事實。準此，
    原告請求被告賠償減少勞動能力係無理由。
  4.精神慰藉金部分：參照最高法院97年台上字第1318號判決意
    旨，原告就本次交通事故應負與有過失責任，且亦無法證明
    其無法工作及喪失勞動能力，故原告主張20萬元之精神慰籍
    金，顯屬不合理，故懇請本院予以酌減原告主張之慰撫金數
    額。
(三)、被告雖經法院判決過失傷害確定在案，然過失傷害僅係在審
    酌行為人是否因過失造成被害人受傷，至於被害人有無過失
    則在所不論。故原告以被告已被判過失傷害罪為由，抗辯自
    己沒有過失顯不足採，被告認為應採用臺灣省臺南區車輛行
    車鑑定委員會之鑑定結果，即原告對於車禍事故之發生與有
    過失，準此，本事故之責任應依過失比例分擔，方屬合理。
(四)、又車禍事故係於97年6月25日發生，而原告係於同年12月22
    日在奇美醫院柳營分院檢查出右肩旋轉衣袖破裂，此離車禍
    發生已相距半年之久，且車禍當時到該院就醫時，醫生主述
    為「身體多處挫擦傷，計有右肩、右腰部、左足踝及右手腕
    部」，並無右肩旋轉衣袖破裂此項，信一骨科醫院、寶建醫
    院、李俊男中醫診所三家醫院出具之診斷證明書亦無此項病
    症之記載，原告據此向被告請求損失賠償，自應舉證證明右
    肩旋轉衣袖破裂係因系爭車禍所致之傷害，奇美醫院柳營分
    院所為之法院專用病歷摘要亦明確記載無法確定右肩旋轉衣
    袖破裂係因本次車禍所造成，被告認為原告被檢查出此項病
    症距離車禍發生已半年之久，其間可能因為其他外來事故造
    成原告右肩旋轉衣袖破裂，並非本次車禍事故所致，原告據
    此向被告請求，實不足採。再者，原告所提出之奇美醫院函
    檢送之病情摘要影本，僅能證明原告右肩遺有永久無法復原
    之傷害，然到底什麼原因造成原告有此傷害，並無法證明，
    原告欲據奇美醫院函檢送之病情摘要影本向被告請求減少勞
    動能力部分之損失，尚先證明該右肩遺有永久無法復原之傷
    害係因本次車禍所致，原告若無法提出相關證明，本院自應
    駁回本項請求等語，資為抗辯。
(五)、並聲明：求為判決：
  1.駁回原告之訴及假執行之聲請。
  2.如受不利之判決，被告願供擔保，請准宣告免假執行。
三、得心證之理由：
(一)、原告主張被告於97年6月25日上午7時52分許，駕駛車牌號碼
    3777－JE號自用小貨車沿台南縣六甲鄉二甲村174線由西向
    東行駛，行經174線28.4公里處欲左轉時，應注意其為轉彎
    車，應讓直行車先行，及警戒車前狀況，並隨時採取必要之
    安全措施，以避危險之發生，且依當時天氣晴朗、視距良好
    、柏油路面乾燥無障礙或其他缺陷，而車況亦屬正常，且依
    其智識、能力，又無不能注意之情事，竟疏未注意車前狀況
    ，便貿然左轉，適有原告騎乘之車牌號碼HP8－375號重型機
    車，亦由對向（東向西）行駛而至，被告所駕駛之自用小貨
    車左前車頭遂撞及原告所駕駛之重型機車左側車身，原告因
    而人車倒地，受有右側肩部挫傷、右側腰部挫傷等傷害之事
    實，已據提出奇美醫院柳營分院診斷證明書、寶建醫療社團
    法人寶建醫院（下稱寶建醫院）診斷證明書、李俊男中醫診
    所診斷證明書及信一骨科醫院診斷證明書為證，且為被告所
    不爭執，復有道路交通事故現場圖、交通事故調查報告表(一)
    及照片附於本院97年度交簡字第3410號刑事卷可稽，堪信為
    真實。
(二)、按汽車行駛時，駕駛人應注意車前狀況，並隨時採取必要之
    安全措施。汽車行駛至交岔路口左轉彎時，應讓直行車先行
    。道路交通安全規則第94條第3項、第102條第1項第7款分別
    定有明文。本件被告於前揭時地駕車本應注意上揭規定，且
    依當時情形，又無其他不能注意之情事，竟疏未注意車前狀
    況，復未讓對向原告之直行車先行，即貿然左轉，致肇車禍
    使原告受傷，為有過失，且其過失行為與原告所受傷害結果
    間，具有相當因果關係，堪以認定。被告雖另辯稱：原告亦
    疏未注意車前狀況，致生本件車禍肇事，為與有過失云云，
    並舉卷附臺灣省臺南區車輛行車事故鑑定委員會鑑定意見書
    所載：「柒、鑑定意見：一甲○○駕駛小客車，轉彎車未讓
    直行車先行，為肇事主因。二乙○○駕駛普通重型機器腳踏
    車，未注意車前狀況，為肇事次因。」及臺灣省車輛行車事
    故覆議鑑定委員會98年6月30日覆議字第0986202340號函所
    載：「一甲○○駕駛自小客車，行經行車管制號誌交岔路口
    ，左轉時未注意讓對向直行車先行，為肇事主因。二乙○○
    駕駛重機車，行經行車管制號誌交岔路口，未充分注意車前
    狀況，為肇事次因。」為證；惟查：審觀上述道路交通事故
    現場圖、交通事故調查報告表(一)及照片所示本件車禍事故之
    撞擊情形，係由被告駕駛之自用小貨車左前車頭撞及原告所
    駕駛之重型機車左側車身，並非原告駕駛之重型機車車頭與
    被告駕駛之自用小貨車左前車頭發生碰撞。衡諸被告駕駛汽
    車行駛至交岔路口欲左轉彎時，本應讓直行車先行，而原告
    既有先行之優先路權，則其行經前揭交岔路口，致遭被告駕
    駛之自用小貨車左前車頭撞及其駕駛之重型機車左側車身，
    難謂原告有疏未注意車前狀況，並隨時採取必要之安全措施
    之過失。從而，被告執臺灣省臺南區車輛行車事故鑑定委員
    會鑑定意見書及臺灣省車輛行車事故覆議鑑定委員會98年6
    月30日覆議字第0986202340號函謂原告對於本件車禍事故為
    與有過失云云，尚非可採。
(三)、按因故意或過失，不法侵害他人之權利者，負損害賠償責任
    ；汽車、機車或其他非依軌道行駛之動力車輛，在使用中加
    損害於他人者，駕駛人應賠償因此所生之損害；不法侵害他
    人之身體或健康者，對於被害人因此喪失或減少勞動能力或
    增加生活上之需要時，應負損害賠償責任；不法侵害他人之
    身體、健康、名譽、自由、信用、隱私、貞操，或不法侵害
    其他人格法益而情節重大者，被害人雖非財產上之損害，亦
    得請求賠償相當之金額；民法第184條第1項前段、第191條
    之2前段、第193條第1項及第195條第1項前段分別定有明文
    。本件被告過失不法侵害致原告之身體受有傷害，既經認定
    ，則被告依前揭規定，自應對原告因而所受之損害，負賠償
    責任。茲就原告請求被告賠償之項目及金額，應否予以准許
    ，分述如下：
  1.醫療費用25,612元部分：
    原告主張其因本件車禍受傷，經奇美醫院、寶建醫院、李俊
    男中醫診所、信一骨科醫院等醫院醫療診治而支出醫療費用
    共計25,612元乙情，業據提出奇美醫院柳營分院收費收據、
    寶建醫院醫療費用收據、李俊男中醫診所醫療費用收據及信
    一骨科醫院醫療費用收據為憑，堪信屬實。被告雖辯稱：原
    告係居住台南縣六甲鄉，卻捨奇美醫院柳營分院，而前往位
    於屏東市之寶建醫院，此部分之醫療行為是否有必要，實有
    疑慮云云；惟查，醫病關係為高度信賴關係，被害人為回復
    其身體健康，當會尋求對診治其病情最有利之醫院就醫，豈
    有無端不顧身體健康而執意前往離家較遠之醫院診療之理？
    且觀寶建醫院對原告所為之診斷：頸椎右肩挫傷併神經根發
    炎，目前仍未痊癒，右肩活動受限及右上背、右上肢明顯神
    經疼痛情形無法負重，持續復健中，仍須持續至3個月，有
    原告提出之寶建醫院98年1月6日診斷證明書附卷可按，亦難
    謂原告於寶建醫院之醫療行為為無必要。從而，原告之上開
    醫療費用，經核與治療原告之傷害有密切之關聯性，且係被
    告過失傷害行為所引起之損害，俱屬回復原狀所必要之費用
    ，應予准許。
  2.交通費用14,151元部分：
    原告主張其為前往屏東寶建醫院就醫而支出交通費用共計14
    ,151元乙節，已據提出台灣鐵路局車票、免用統一發票收據
    及計程車車資證明為證，堪予採信。而原告於本件車禍受傷
    後，為治療復健而多次前往寶建醫院診治，原告為此所支出
    之交通費用14,151元，係屬增加生活上之需要。因此，原告
    請求被告賠償交通費用14,151元，要屬有據，亦應准許。
  3.工作損失180,000元部分：
  (1)原告主張其以兼業農事維生，自80年間起至96年止，每年6
    至8月間計2個月、12月至翌年2月間計2個月至訴外人李慶瑞
    所經營之中社育苗中心從事稻米育苗搬運工作；自92年起至
    96年止，每年9至11月間計2個月至訴外人陳宗成所經營之木
    耳栽培中心從事木耳太空包之安置工作，賺取每日工資1,00
    0元等情，已據提出李慶瑞出具之證明書及陳宗成立具之證
    明書為證，且為被告所不爭執，應屬實在。
  (2)被告雖辯稱：依原告提出之二份證明書，僅得證明其先前有
    至該處所工作之事實，難認為所失利益。又原告坦承事故發
    生一、二星期後，會到苗圃幫忙，亦與其所稱無法工作顯有
    扞挌之處，故此部分請求要屬無據等語；然查：原告於97年
    6月25日至奇美醫院柳營分院就醫，經診視判斷為身體多處
    挫擦傷，計有右肩、右腰部、左足踝及右手腕部。其後回門
    診複診3次，分別為97年7月5日、97年7月16日、97年6月28
    日，創傷情況有改善。嗣於97年12月22日門診複診，主訴右
    肩疼痛，經檢查為右肩旋轉衣袖破裂，有奇美醫院柳營分院
    98年4月16日（98）奇院柳醫字第10270號函附病情摘要附卷
    可稽，而觀原告自本件車禍事故發生後至98年1月6日間，持
    續於奇美醫院柳營分院、寶建醫院、李俊男中醫診所、信一
    骨科醫院等醫療院所診治，且經寶建醫院診斷：原告為頸椎
    右肩挫傷併神經根發炎，目前仍未痊癒，右肩活動受限及右
    上背、右上肢明顯神經疼痛情形無法負重，持續復健中，仍
    須持續至3個月；李俊男中醫診所診斷：原告為右側肩部挫
    傷、韌帶拉傷、右側腰部挫傷、右手腕部挫傷；信一骨科醫
    院診斷：原告為車禍外傷併發頸部、肩部肌腱扭傷；有原告
    提出之寶建醫院98年1月6日診斷證明書、李俊男中醫診所97
    年8月11日診斷證明書及信一骨科醫院97年11月15日診斷證
    明書在卷足憑，足徵原告主張其於97年6月25日遭被告駕車
    撞傷後至98年2月間，無法工作期間為6個月，固非無據。惟
    參之原告自承：育苗搬運是一天一千元，木耳太空包一次是
    二個月連續每天作，除非有氣候不佳或農民不買育苗時，則
    不用做，平均一個月的工作收入沒有統計，不清楚等情（見
    98年4月29日言詞辯論筆錄），顯見原告從事之工作，未必
    每日均有工作可做。又觀卷附原告之稅務電子閘門財產所得
    調件明細表之所得資料，亦不足採認原告每月工作所得為3
    萬元。是故，原告之工作收入應以基本工資17,280元計算，
    較為適宜。從而，原告因本件車禍事故受傷，因療養復建之
    必要而無法工作之期間為6個月，則原告請求被告賠償工作
    損失103,680元（計算式：17280×6=103680），應予准許。
    至逾此數額之請求，尚難准許。
  4.減少勞動力之損害243,619元部分：
    原告主張其因本件車禍至今，右側肩部挫傷迄未痊癒，經醫
    療將仍無法完全復原，右上肢無法負重之運動障礙已減少勞
    動力，以原告45年3月3日生，於98年3月3日滿53歲起算，至
    60歲停止勞動工作退休，尚有7年勞動年數，按勞工基本工
    資每月17,280元，估減少勞動力20%計算，減少勞動力之損
    害為243,619元（計算式：17280×12×5.8743〈霍夫曼係數
    〉×20%＝243619）等情，然經被告辯稱：原告應舉證證明
    其右肩旋轉衣袖破裂係因本件車禍造成之傷害，且原告被檢
    查出此項病症距離車禍發生已半年之久，其間可能因為其他
    外來事故造成原告右肩旋轉衣袖破裂，原告所提出之奇美醫
    院函檢送之病情摘要影本，僅能證明原告右肩遺有永久無法
    復原之傷害，然到底什麼原因造成原告有此傷害，並無法證
    明等語；經查：
  (1)按當事人主張有利於己之事實者，就其事實有舉證之責任，
    民事訴訟法第277條前段定有明文，而民事訴訟之當事人就
    有利於己之事實主張，若已達優勢證據之程度，他造訴訟當
    事人如欲否認其事實主張，應改由他造訴訟當事人提出反證
    證明其反對之主張，方符合舉證責任分配之原則。本院審酌
    原告於97年6月25日因本件車禍受傷至奇美醫院柳營分院就
    醫，經診視判斷為身體多處挫擦傷，計有右肩、右腰部、左
    足踝及右手腕部。嗣於97年12月22日門診複診，主訴右肩疼
    痛，經檢查為右肩旋轉衣袖破裂。雖無法證明是此次創傷造
    成，但是有可能是此次創傷間接導致日後的變化。又原告目
    前情況：右肩關節屈曲（前舉）：95度，伸展（後舉）：
    30度，約為正常人的55 %）。右肩肌力：3～4（約為正常人
    的60～75%）。原告遺存永久無法復原之傷害。右肩關
    節喪失的能力為40%，右肩關節占右上肢關節的1/3，右上肢
    能力占全體的1/4，故喪失全身能力（運動機能）約1/30 。
    無法以目前的狀況評論原告是因該次車禍造成，但是原告
    在該次車禍前情況，其肩膀活動是正常的，故推定原告的肩
    膀活動能力喪失是與外傷有關，此有奇美醫院柳營分院98年
    4月16日（98）奇院柳醫字第10270號函附病情摘要及奇美醫
    院98年9月15日（98）奇醫字第4719號函附病情摘要在卷足
    佐；及原告於本件車禍事故發生後至98年1月6日間，持續於
    奇美醫院柳營分院、寶建醫院、李俊男中醫診所、信一骨科
    醫院等醫療院所診治，並經寶建醫院診斷：原告為頸椎右肩
    挫傷併神經根發炎，目前仍未痊癒，右肩活動受限及右上背
    、右上肢明顯神經疼痛情形無法負重，持續復健中，仍須持
    續至3個月；李俊男中醫診所診斷：原告為右側肩部挫傷、
    韌帶拉傷、右側腰部挫傷、右手腕部挫傷；信一骨科醫院診
    斷：原告為車禍外傷併發頸部、肩部肌腱扭傷等情，有原告
    提出之寶建醫院98年1月6日診斷證明書、李俊男中醫診所97
    年8月11日診斷證明書及信一骨科醫院97年11月15日診斷證
    明書附卷可參。則以原告於本件車禍發生前，其肩膀活動為
    正常，其肩膀活動能力喪失又與外傷有關，而其右肩旋轉衣
    袖破裂有可能是本件車禍創傷間接導致日後變化，且其持續
    就醫診治均為其右肩部位傷情之治療歷程，可認原告主張其
    因本件車禍致右側肩部挫傷迄未痊癒，經醫療將仍無法完全
    復原乙情，應已達優勢證據之程度，為足採信。被告雖以前
    揭情詞置辯，惟未提出反證證明其反對之主張，尚非可採。
  (2)原告雖依強制汽車責任保險殘廢給付標準表與勞工殘廢給付
    標準表內容所載，「運動障害」，係指喪失生理運動範圍三
    分之一以上者，「一上肢三大關節中，有一大關節遺存運動
    障害者。」等級皆為十三級，以奇美醫院函鑑定結果認原告
    右肩關節喪失的能力為40%，即右肩關節喪失生理運動範圍
    超過三分之一，為「一上肢三大關節中，有一大關節遺存運
    動障害者。」喪失勞動能力約為23.07%，請求減少勞動能力
    20%之損害。惟按勞工保險條例第53條所定殘廢給付標準表
    所稱殘廢等級及給付標準日數，係屬被保險人因傷害或罹病
    致有傷殘，而依上開規定請求保險人為殘廢補助及殘廢給付
    時據以為核算其金額基礎之標準，故不得僅以上開殘廢給付
    標準表所載殘廢等級及給付標準日數，作為被害人依侵權行
    為法則，請求加害人賠償其減少勞動能力損失計算基礎之唯
    一依據。本院參酌原告依各殘廢等級喪失或減少勞動能力比
    率表喪失勞動能力程度為23.07%，惟依奇美醫院函稱原告因
    本件車禍受傷致其喪失全身能力（運動機能）則約1/30 ，
    及原告之右肩關節喪失能力為40%，斟酌右肩關節占右上肢
    能力及全體勞動能力之比例，與原告為勞力之人，因減損右
    肩肌力對負重勞動能力之影響等一切情狀，因認原告減少勞
    動能力之程度應為整體勞動能力之百分之12。
  (3)按身體或健康受侵害，而減少勞動能力者，其減少及殘存勞
    動能力之價值，不能以現有之收入為準，蓋現有收入每因特
    殊因素之存在而與實際所餘勞動能力不能相符，現有收入高
    者，一旦喪失其職位，未必能自他處獲得同一待遇，故所謂
    減少及殘存勞動能力之價值，應以其能力在通常情形下可能
    取得之收入為標準。準此，原告主張以基本工資計算其工作
    損失，應屬可採。又原告為45年3月3日出生，於98年3月3日
    為滿53歲之人，其請求至60歲時止核計7年之減少勞動能力
    損失，要屬有據。則依此按每月基本工資17,280元計算，並
    依霍夫曼計算法扣除中間利息，原告得請求之金額為152,62
    4元（計算式：17280×12×12%×6.0000000〈7年霍夫曼係
    數〉＝152624，小數點以下四捨五入）。至逾此數額之請求
    ，要難准許。
  5.非財產上損害200,000元部分：
    按慰撫金之多寡，應斟酌雙方之身分、地位、職業、教育程
    度、財產及經濟狀況、加害之程度、被害人所受之痛苦及其
    他各種情形核定相當之數額。本院審酌原告為國小畢業，本
    件車禍前從事水稻育苗等搬運工作，或打零工，名下查無財
    產資料；而被告為大專畢業，在南元農場工作，95年度、96
    年度所得分別為865,622元、694,302元，名下有汽車1輛等
    一切情況，業經原告陳明在卷，且有97年10月21日警詢調查
    筆錄附於本院97年度交簡字第3410號刑事卷及稅務電子閘門
    財產所得調件明細表在卷可稽；而原告因本件車禍受有右側
    肩部挫傷、右側腰部挫傷等傷害，歷經復健治療，仍遺有右
    肩活動受限，永久無法復原之障害，致其身體上及精神上所
    受痛苦程度等一切情狀，認原告請求慰撫金20萬元，尚屬過
    高，應予核減為15萬元，方為適當。至逾此數額之請求，尚
    難准許。
  6.綜上所述，原告因本件車禍事故所受財產上及非財產上之損
    害，共計為446,067元（計算式：25612〈醫療費用〉＋1415
    1〈交通費用〉＋103680〈工作損失〉＋152624〈減少勞動
    能力損失〉＋150000〈精神慰撫金〉=446067）。
(四)、末按給付無確定期限者，債務人於債權人得請求給付時，經
    其催告而未為給付，自受催告時起，負遲延責任。其經債權
    人起訴而送達訴狀，或依督促程序送達支付命令，或為其他
    相類之行為者，與催告有同一之效力。遲延之債務，以支付
    金錢為標的者，債權人得請求依法定利率計算之遲延利息。
    應付利息之債務，其利率未經約定，亦無法律可據者，週年
    利率為百分之五。民法第229條第2項、第233條第1項前段及
    第203條定有明文。經查，本件損害賠償之債並無確定給付
    期限，則原告本於侵權行為之法律關係，請求被告應給付原
    告446,067元，及自起訴狀繕本送達翌日即98年1月16日起至
    清償日止，按週年利率百分之5計算之利息，為有理由，應
    予准許。至逾此所為之請求，為無理由，應予駁回。
(五)、本件事證已臻明確，兩造其餘攻擊、防禦及舉證，經審酌後
    核與本院心證形成與判決結果均無影響，爰不一一論述，附
    此敘明。
四、本判決原告勝訴部分為所命給付之金額未逾50萬元之判決，
    依民事訴訟法第389條第1項第5款規定，應依職權宣告假執
    行；原告陳明願供擔保，聲請宣告假執行，應無必要。本院
    併就此部分依聲請宣告被告預供擔保，得免為假執行。至於
    原告敗訴部分，其假執行之聲請已失所依附，應予駁回。
五、結論：本件原告之訴為一部有理由，一部無理由，依民事訴
    訟法第79條、第87條第1項、第389條第1項第5款、第392條
    第2項，判決如主文。
中    華    民    國    98    年    11    月    10    日
                  民事第一庭    法      官  張季芬
以上正本係照原本作成。
如對本判決上訴，須於判決送達後20日內向本院提出上訴狀。
中    華    民    國    98    年    11    月    10    日
                                書  記  官  顏惠華


司法院資訊處製作；財團法人民間司法改革基金會備份。
